【裁判字號】    98,上,151
【裁判日期】    981215
【裁判案由】    損害賠償
【裁判全文】
臺灣高等法院臺南分院民事判決  98年度上字第151號
上  訴  人  丁○○
訴訟代理人  羅振宏  律師
          
被  上訴人  乙○○
訴訟代理人  黃文力  律師
上列當事人間請求損害賠償事件，上訴人對於中華民國98年7 月
21日臺灣嘉義地方法院第一審判決（98年度訴字第279 號）提起
上訴，本院於98年12月1日言詞辯論終結，判決如下：
    主  文
上訴駁回。
第二審訴訟費用由上訴人負擔。
    事實及理由
一、按在第二審為訴之變更或追加，非經他造同意不得為之，但
    有民事訴訟法第255 條第1項第3款擴張或減縮應受判決事項
    之聲明者，不在此限，民事訴訟法第446條第1項但書定有明
    文。本件上訴人在原審之先位聲明，係請求被上訴人應給付
    上訴人新臺幣（下同）4,057,766 元，及自起訴狀繕本送達
    翌日起至清償日止，按年息5%計算之利息，嗣上訴本院聲明
    請求被上訴人應給付上訴人200 萬元本息，核屬減縮應受判
    決事項之聲明，應予准許，合先敘明。
二、上訴人主張：坐落嘉義市○○段327、330地號土地（下稱系
    爭土地），原由兩造之先父羅必耀及母丙○○○借名登記於
    次子羅國璋名下，嗣於民國（下同）87年間經其等口頭約定
    ，將系爭土地所有權應有部分3分之1贈與上訴人，另所有權
    3分之2贈與被上訴人，惟為管理方便於87年12月間，將系爭
    土地全部自羅國璋名下過戶登記於被上訴人名下，並口頭約
    定其中贈與上訴人部分，係借名登記於被上訴人名下，且由
    被上訴人與羅國璋之遺孀林麗娜簽立切結書（下稱系爭切結
    書）憑信。嗣上訴人以準備書狀向被上訴人為終止借名登記
    契約之意思表示，詎被上訴人竟將系爭土地所有權全部，以
    贈與方式登記於其妻林美雲名下，致上訴人原可基於借名登
    記契約，取得系爭土地應有部分3分之1所有權，或依系爭切
    結書請求履行約定事項，即取得房屋1棟或土地出賣價款3分
    之 1，均因可歸責於被上訴人之事由致給付不能。爰在原審
    提起本件訴訟，先位請求被上訴人應依民法第226條第1項規
    定，賠償上訴人系爭土地公告現值3分之1之價值 4,057,766
    元本息；及被上訴人如無不能移轉系爭土地所有權應有部分
    3分之1予上訴人情事，備位請求被上訴人應將系爭土地所有
    權應有部分3分之1移轉登記予上訴人。原審為上訴人敗訴之
    判決，上訴人聲明不服提起上訴，併就：
    (一)先位聲明減縮求為判決：
      1.原判決廢棄。
      2.被上訴人應給付上訴人 200萬元，及自起訴狀繕本送達
        翌日起至清償日止，按年息5%計算之利息。
      3.第一、二審訴訟費用由被上訴人負擔。
    (二)備位聲明求為判決：
      1.原判決廢棄。
      2.被上訴人應將系爭土地所有權應有部分均3分之1移轉登
        記予上訴人。
      3.第一、二審訴訟費用由被上訴人負擔。
三、被上訴人則以：否認兩造間有所謂借名登記契約之口頭約定
    存在，且系爭切結書係兩造之父羅必耀生前分配財產時，為
    免無據，而由被上訴人與上訴人弟媳林麗娜簽立，其性質並
    非契約，上訴人亦非系爭切結書之當事人，自不得依系爭切
    結書向被上訴人有所請求，縱上訴人得依系爭切結書向被上
    訴人請求，亦因系爭切結書附有停止條件，於條件尚未成就
    前，上訴人亦不得為任何請求。況被上訴人將系爭土地贈與
    其妻林美雲，因有實施預告登記並非脫產，當不生損害上訴
    人權利，亦無給付不能情事等語，資為抗辯，並聲明求為判
    決：
    (一)上訴駁回。
    (二)第二審訴訟費用由上訴人負擔。
四、經查系爭切結書為真正，其上僅有被上訴人及羅國璋之妻林
    麗娜之簽名，而無上訴人之簽名，又系爭土地公告現值為1,
    900元/平方公尺，已於97年6 月24日由被上訴人以夫妻贈與
    名義，過戶登記予其配偶林美雲，並已辦理預告登記，且系
    爭土地現尚未經許可建築房屋或與他人合建房屋，被上訴人
    亦因未出賣系爭土地而取得價金等事實，既為兩造所不爭執
    ，並有上訴人提出之系爭切結書、土地登記簿謄本等件，附
    於原審卷足稽，自堪信實。惟上訴人另主張其得依借名登記
    契約及系爭切結書之法律關係，先位請求被上訴人賠償 200
    萬元本息，並備位請求被上訴人移轉系爭土地所有權應有部
    分3分之1各情，既為被上訴人所否認，並以上揭情詞置辯。
    是本件所應審究者，厥為兩造間是否有借名登記之契約關係
    存在？乙情，茲更詳細說明如下：
    (一)按請求履行債務之訴，除被告自認原告所主張債權發生原
      因之事實外，應先由原告就其主張此項事實，負舉證之責
      任，必須證明其為真實後，被告於其抗辯事實，始應負證
      明之責任，此為舉證責任分擔之原則，最高法院著有43年
      台上字第377 號判例在案。又負舉證責任之當事人，須證
      明致法院就該待證事實獲得確實之心證，始盡其證明責任
      。倘不負舉證責任之他造當事人，就同一待證事實已證明
      間接事實，而該間接事實依經驗法則為判斷，與待證事實
      之不存在可認有因果關係，足以動搖法院原已形成之心證
      者，將因該他造當事人所提出之反證，使待證事實回復至
      真偽不明之狀態。此際自仍應由主張該事實存在之一造當
      事人舉證證明之，始得謂已盡其證明責任，亦據最高法院
      著有93年度台上字第2058號判決要旨足參。本件上訴人既
      主張兩造間就系爭土地所有權應有部分3分之1有借名登記
      契約存在，上訴人自應就借名登記契約確已成立之事實，
      負舉證責任，若其所為之舉證，無法致法院就該待證事實
      獲得確實之心證，則被上訴人就其抗辯事實即令不能舉證
      ，或其所舉證據尚有疵累，仍難認上訴人已盡舉證之責，
      應駁回上訴人之請求。
    (二)上訴人雖據提出系爭切結書，及舉證人丙○○○、林麗娜
      ，主張兩造間有借名登記契約之口頭約定之事實云云。惟
      觀諸兩造所不爭執之系爭切結書記載：「切結書，立切結
      書人：林麗娜、乙○○所有坐落於嘉義市○○段327 號水
      0.0031公頃、所有權全部，及同上段330號田10則、0.637
      6 公頃、所有權全部，因管理方便，民國87年間由父母贈
      與予具書人。(一)今特立切結如上述土地許可蓋建房屋或與
      他人合建房屋，皆需由其姐丁○○（上訴人）取得1 棟房
      屋，且不可要求其他蓋建房屋之費用，另外如上述土地買
      賣取得全部價款之3分之1價款給其姐，不得有議…。立切
      結書人：林麗娜、乙○○。…中華民國96年9 月18日。」
      等內容，既明載系爭土地係由兩造之父母贈與被上訴人，
      同時附加「(一)如土地許可蓋建房屋或與他人合建房屋，皆
      須由上訴人取得1 棟房屋，且不可要求其他蓋建房屋費用
      。」或「如出售土地取得全部價款3分之1給上訴人。」及
      「(二)被上訴人應給予父、母生活費用。」等負擔，而有該
      切結書足憑。顯見該切結書內容，充其量僅足認定被上訴
      人受贈系爭土地係附有負擔之贈與，並無片語隻字敘及系
      爭土地所有權應有部分3分之1為上訴人所有，而借名登記
      於被上訴人名下，自難執此推認兩造間有借名登記契約存
      在之事實。
    (三)次觀證人即兩造母親丙○○○在原審證稱：「（除了切結
      書上約定的事項，有無其他的書面或口頭約定？）除此之
      外，口頭上有講說大姐丁○○（上訴人）對家庭貢獻、犧
      牲很大，當時因為不識字所以也不會要求寫清楚、詳細，
      但是大概就是如約定書所寫的事項。」、「（除了切結書
      之外，尚有無約定就嘉義市○○段327、330地號土地之所
      有權，丁○○也有3分之1的權利，但暫時借名登記在被告
      的名義下？）這是我先生羅必耀、羅國璋的太太於簽切結
      書的當場向被告（被上訴人）說的，當時在場大家都同意
      ，所以才會簽名。另因為丁○○沒有自耕農的身分，所以
      暫時借名登記在乙○○的名義下。」、「（既然有這樣說
      ，為何在切結書上沒有載明？）有啊！都有口頭說，當時
      沒有注意，所以沒有清楚的寫下來。」等語（見原審卷第
      41頁），已見證人丙○○○就系爭土地約定之事項，係先
      證稱大致均如切結書所載（切結書上並未載有任何有關借
      名登記事宜），並未提及尚有何其他之書面或口頭約定（
      如有借名登記情事），嗣經原審詢明有無上訴人主張之借
      名登記約定時，始改稱就此事亦有口頭約定，係因當時未
      注意始未於切結書中載明云云，而就系爭土地是否有口頭
      約定借名登記一事先後證述不一；再參諸證人丙○○○就
      談論借名登記之過程所證稱：「…這是我先生羅必耀、羅
      國璋的太太（林麗娜）於簽切結書的當場向被告（被上訴
      人）說的，當時在場大家都同意，所以才會簽名…。」等
      語，亦與證人林麗娜所證稱：「（除了切結書上所約定的
      事項外，當天尚有約定何事？）想不起來了，但是我聽我
      先生說過，系爭土地的3分之1是要給原告（上訴人），是
      我公婆要分給原告的，但是分家產時我不在場。這是在簽
      立切結書之前，我就聽過我先生講過。」、「（有無聽聞
      或看到你公婆要將系爭土地的3分之1分給原告…？）我沒
      有親眼見聞這樣約定的事情…」等語不一（見原審卷第44
      頁），亦見證人林麗娜未曾親自聽聞任何有關如何分家產
      ，及有無約定借名登記等事。則證人丙○○○證稱簽立系
      爭切結書時，由羅必耀向在場人（丙○○○、林麗娜及被
      上訴人）當場說明，林麗娜亦在場親自聽聞乙節，顯與證
      人林麗娜證述矛盾，是證人丙○○○在原審證述有口頭約
      定借名登記乙事，已難憑信。而證人林麗娜既未曾親自見
      聞系爭土地借名登記契約成立經過，亦無從據其證言為有
      利上訴人之認定。
    (四)雖證人丙○○○就口頭約定借名登記之過程，在本院補證
      稱：「（87年間你和你先生決定將系爭兩筆土地贈送給何
      人？）要贈與給兩個兒子與女兒。」、「（要贈送多少系
      爭土地之權利給女兒？）3分之1之權利。」、「（87年分
      產時，何以書面僅寫系爭土地要送給兩個兒子？）因當時
      沒有想到，後來要土地登記時才想到。」、「（既然決定
      3分之1要給女兒，何以當初都移轉登記給乙○○？）因女
      兒丁○○沒有自耕農身分，所以將全部登記乙○○名義。
      」、「系爭兩筆土地，有無登記給小兒子羅國璋？如無，
      何以未照協議書之約定登記給羅國璋？）沒有，之所以沒
      有登記給羅國璋，係暫時登記乙○○名義。」、「（係何
      人權利要暫時登記乙○○名義？）丁○○、羅國璋都有講
      。」、「（87年間要分給丁○○3分之1，當時丁○○有無
      在協議之現場？）當初協議時丁○○人在台北，不在協議
      現場，而是丁○○過年回家時，才告訴他的。」云云（見
      本院卷第36、37、38頁）。上訴人並據之在本院主張係於
      87年土地及房屋分配協議書簽立後，兩造父母始改變決定
      ，無權代理以口頭與被上訴人成立借名登記契約，要將系
      爭土地所有權3分之1贈與上訴人，嗣經上訴人追認，兩造
      始成立借名登記契約云云。惟上訴人及證人丙○○○各該
      主張及證詞，微論已為被上訴人所堅詞否認，且亦與上訴
      人及證人丙○○○先前所為有關成立借名登記契約時間之
      主張及證詞先後不一；矧證人丙○○○與被上訴人於原審
      法院另案98年度家訴字第13號返還借款、及98年度訴字第
      278 號塗銷所有權移轉登記等事件中，復為對立之兩造當
      事人，即證人丙○○○為原告，與本件被上訴人為對立之
      對造當事人，該等事件現均尚在審理中，既為兩造所不爭
      執。則以證人丙○○○與被上訴人，現正有各該利害相反
      之訴訟案件繫屬法院審理中，其所為上揭證詞即難免有所
      偏頗，且證人丙○○○就系爭土地稅金之負擔，僅向被上
      訴人一人請求全額負擔，復據證人丙○○○在本院證述無
      訛（見本院卷第38頁），亦有違常理不公平之處，益見證
      人丙○○○所為證詞，有矛盾偏頗之瑕疵，不足採信。此
      外上訴人復未能提出其他確切事證以實其說，則其主張係
      事後承認無權代理口頭約定借名登記契約，兩造間有借名
      登記契約存在，即非事實，而無足取。
    (五)末按附停止條件之法律行為，於條件成就時發生效力，民
      法第99條第1 項定有明文。系爭切結書所載被上訴人應履
      行者，為：「…(一)今特立切結『如』上述土地許可蓋建房
      屋或與他人合建房屋，皆需由其姐丁○○取得壹棟房屋，
      且不可要求其他蓋建房屋之費用，另外『如』上述土地買
      賣取得全部價款之3分之1價款給其姐，不得有議…。」等
      情，既為兩造所不爭執，顯見上訴人欲依系爭切結書，請
      求被上訴人履行給付義務，確附有「系爭土地許可蓋建房
      屋或與他人合建房屋。」或「系爭土地買賣取得全部價款
      。」之停止條件，被上訴人在該條件成就下，始應履行「
      提供上訴人1 棟房屋，且不得要求建蓋房屋費用。」或「
      交付上訴人出售土地價款之3分之1。」之義務。而系爭土
      地現尚未經許可蓋建房屋或與他人合建房屋，被上訴人亦
      未因出賣系爭土地而取得全部價款，既均為兩造所不爭執
      ，且上揭約定條件內容，復未以系爭土地均必須登記在被
      上訴人名下，或不得移轉登記為他人名下，始得成就為要
      件，故被上訴人雖已將系爭土地贈與登記其妻，亦不生阻
      卻上揭條件成就之效力，即被上訴人並未以不正當行為阻
      其條件成就，視為條件已成就之情事存在（民法第101 條
      第1 項規定參照）。換言之，被上訴人固仍應依系爭切結
      書約定履行義務，然系爭切結書既因所附停止條件尚未成
      就，而不發生效力，被上訴人履行義務尚未生效，亦即無
      給付不能情事存在。是上訴人以系爭切結書之約定，資為
      被上訴人有於87年間口頭約定借名契約存在，得依系爭切
      結書之約定事項，請求被上訴人賠償損害或為系爭土地所
      有權之移轉登記，洵屬無據，不應准許。至上訴人得否依
      其他法律關係為請求，尚非本院所得逕予審究。
五、綜上所述，上訴人既無法證明兩造間，就系爭土地所有權應
    有部分3分之1，有借名登記契約關係存在，則其主張終止兩
    造間之借名登記契約關係，及依系爭切結書，先位請求系爭
    土地已因贈與他人致給付不能，被上訴人應給付 200萬元，
    及自起訴狀繕本送達被上訴人翌日起至清償日止，按年息5%
    計算之利息；及備位請求如無給付不能情事，被上訴人應移
    轉登記系爭土地所有權應有部分均3分之1予上訴人，均屬無
    據，不應准許。原審為上訴人敗訴之判決，並駁回其假執行
    之聲請，經核認事用法並無不合。上訴人上訴意旨，猶執上
    揭情詞指摘原判決不當，求予廢棄改判，為無理由，應予駁
    回。
六、又本件事證已臻明確，兩造其餘主張陳述及攻擊防禦方法，
    核與判決之結果不生影響，爰不逐一論述，附此敘明。
七、據上論結，本件上訴為無理由，應依民事訴訟法第449條第1
    項、第78條，判決如主文。
中    華    民    國    98    年    12    月    15    日
                  民事第一庭  審判長法  官  丁振昌
                                    法  官  高明發
                                    法  官  林永茂
上為正本係照原本作成。
如對本判決上訴，須於判決送達後20日內向本院提出上訴狀，未
表明上訴理由者，應於上訴後20日內，向本院提出理由書（須附
繕本）。依法須繳納裁判費並應委任律師為訴訟代理人，始得上
訴。
中    華    民    國    98    年    12    月    15    日
                                    書記官  蔡宜均
【附記】
民事訴訟法第466條之1：
(1)對於第二審判決上訴，上訴人應委任律師為訴訟代理人。但上
  訴人或其法定代理人具有律師資格者，不在此限。
(2)上訴人之配偶、三親等內之血親、二親等內之姻親，或上訴人
  為法人、中央或地方機關時，其所屬專任人員具有律師資格並
  經法院認為適當者，亦得為第三審訴訟代理人。
民事訴訟法第466條之2第1項：
  上訴人無資力委任訴訟代理人者，得依訴訟救助之規定，聲請
  第三審法院為之選任律師為其訴訟代理人。

司法院資訊處製作；財團法人民間司法改革基金會備份。
